【裁判字號】    89,基簡,3
【裁判日期】    890229
【裁判案由】    返還價金
【裁判全文】
臺灣基隆地方法院宣示判決筆錄  八十九年度基簡字第三號
    原      告  甲○○
    送達代收人  乙○○
    被      告  松府建設股份有限公司
    法定代理人  丁○○
    被      告  丙○○
右當事人間八十九年度基簡字第三號返還價金事件於中華民國八十九年二月二十九日
下午四時在本院民事第七法庭公開宣示判決如左：
              法      官  黃麟倫
              法院書記官  劉珍珍
              通      譯  黃文玲
朗讀案由兩造均未到
法官朗讀主文宣示判決，並諭知將判決主文、所裁判之訴訟標的及其理由要領，記載
於後：
主    文：原告之訴及其假執行之聲請均駁回。
          訴訟費用由原告負擔。
原告訴之聲明：
    先位聲明：被告應連帶給付原告新台幣（下同）四十七萬元，及自民國八十三年
              八月十四日起至清償日止，按年息百分之五計算之利息。
              原告願供擔保，請准宣告假執行。
    備位聲明：被告應連帶返還原告四十二萬三千元及自民國八十三年八月十四日起
              至清償日止，按年息百分之五計算利息。
              原告願供擔保，請准宣告假執行。
訴訟標的：返還價金請求權
理由要領：一、本件原告起訴時原係本於解除契約以及無效之違約金約定條款，所生
              之回復原狀請求權，請求被告連帶返還其所有已繳納之買賣價金。嗣
              於言詞辯論中預慮其先位聲明無理由，而追加預備聲明，請求酌減違
              約金之數額至一成，並請求被告連帶返還其餘沒收價款，經核原告於
              起訴狀中既已主張違約金約定有未盡合理之情形，且訴訟資料亦與原
              聲明請求事項共通，而基礎原因事實更屬同一，依修正後民事訴訟法
              第二百五十五條第二款規定，其訴之追加應予准許，先行敘明。
          二、原告主張其與被告松府建設股份有限公司（下稱「松府公司」）及陳
              致遠（地主）於八十三年五月二日簽訂預定房屋及土地買賣契約書，
              向被告等買受座落基隆市安樂區○○○段鶯歌石小段一一四之一、一
              一四之二、一一四之八、一一四之一○、一一八之二○、二七七之八
              、二七八之一、二八二之五、二八八、二八九之二、三五七、三五七
              之四等地號上興建之壯觀台北ＮＯ２Ｄ一○號三樓房屋一房暨建物面
              積與總面積比例之持分土地，約定被告等應於開工日起一○○○工作
              天內取得使用執照，原告則依被告通知之各期工程款進度繳款。嗣八
              十三年八月十三日被告等通知原告開工，原告亦依約繳納開工款，詎
              被告松府公司自八十四年間起因其內部等財務因素旋即全面停工，遲
              未能依約興建已預售之房屋，原告多次至被告松府公司工地現場了解
              ，被告松府公司人員均推稱不知情，要原告繼續等待，原告當初於八
              十三年五月間訂購預售屋即是設想分期逐漸繳款於三、四年後有自己
              之房屋可居住，迄八十六年三月間，被告仍未有完成結構工程繼續興
              建之跡象，客觀上顯然不能如期交屋，原告已無法期待被告等依期取
              得使用執照交屋，遂向被告松府公司表示解除契約並另行覓屋購買，
              而被告松府公司並未表示意見，原告即另行購置他處房屋，嗣原告續
              向被告松府公司表示請求退還已付價金，被告均推託不理，卻又於八
              十八年二月以存證信函向原告要求給付五年間各期款並辦理銀行貸款
              ，但原告既已解約，自無繳款義務，繼而被告向鈞院聲請發支付命令
              ，原告依法聲明異議。被告復於八十八年九月三日委律師以存證信函
              表示解約，並主張違約金條款，沒收已付價金。但該買賣契約早經原
              告解除而不存在，且違約事由係被告遲延完工，根本不可歸責於原告
              ，被告自不得解約而主張違約金條款。而且該定型化買賣契約書第七
              條第二項之違約金條款係全面加重原告負擔，亦違反平等互惠原則，
              對消費者顯失公平而違反誠信原則，依消費者保護法第十二條第一項
              、第二項第一款規定，應屬無效，則縱使原告違反繳款義務，經被告
              解約，被告亦不得主張上開違約金條款沒收原告已繳價金。又依兩造
              間土地預定買賣契約書第八條約定，房屋預定買賣契約書視為土地預
              定買賣契約書之一部，則兩造雖分別為房屋及土地之出賣人，仍應連
              帶負責。基上理由，原告自得請求被告連帶返還其已繳價款四十七萬
              元並加給付款翌日起至清償日止之法定利息。又如認為被告解除契約
              並主張違約金條款為合法，則因上開定型契約約定如可歸責於被告等
              因素而不賣不建，僅須返還原告已繳價金，並賠償原告所受損害，但
              最多以已繳付金額為限。而對於買方違約時，概須沒收繳付金額，顯
              然失衡，且原告係因被告停工，為減少損害擴大不得不然，因此，被
              告以原告違約主張解約而沒收已繳價金之違約金約定，應屬過高，以
              減至一成（即四萬七千元）為合理，至其餘數額（四十二萬三千元）
              被告自應返還，故如鈞院認為原告解約契約並非可採且被告解約及主
              張違約金條款有理由，則原告為預備聲明，請求酌減違約金至已繳價
              金之一成，並就超過之金額判命被告連帶返還。
          三、而被告則抗辯兩造間買賣契約書就工程期限係約定自現場實際開工日
              起一千工作天完工，並以取得使用執照日期為正式完工日期，而被告
              係於八十四年三月十日經基隆市政府建核備為開工日，而至八十八年
              一月十四日，即完工取得使用執照，自上開開工日向後推算，經扣除
              例假日及單日雨量超過五公釐不能工作之雨日，至完工日止，其工作
              天僅為七百八十七天，根本未逾期完工，而縱使依原告所主張自八十
              三年八月十三日為開工日起算，至上開完工日止，其工作天亦僅八百
              九十六日，亦未逾期。至於被告在施工期間未通知原告付款，係因兩
              造契約約定採取「結構工程零付款」之方式，則在頂樓樓板完成前買
              方均無須付款，被告當然不會通知原告付款，而其間被告更未曾收受
              原告有任何催告或解除契約之通知。而被告於頂樓樓板完工後，以每
              十五天為期以限時專送通知原告繳分期款共十六次，但原告均置之不
              理，被告為求慎重而於八十八年二月二日及同年八月十八日兩度以存
              證信函催告原告繳款，原告仍未回應，被告無奈乃於八十八年九月三
              日去函原告解除契約，且依房屋車位預定買賣合約書第十三條第三項
              、土地預定買賣合約第七條第三項約定沒收原告已繳納之部分買賣價
              金，作為損害賠償，自無不當。且雙方之上開違約金條款，對被告違
              約時，除須退還原告已繳價金外，仍須再以原告已繳價金之數額為限
              度，另外賠償原告損害，而原告違約時，被告僅能沒收原告已繳價金
              ，完全係基於衡平法則所定之條款，並無不公平，而兩造間之買賣契
              約總價達四百三十萬元，被告依上開條款沒收原告已繳價金四十七萬
              元，僅約總價之十分之一，以此彌補被告所受損害，並無過高之情形
              ，是原告之請求應無理由。
          四、本件原告於八十三年五月二日與被告訂立房屋及土地預定買賣契約，
              向被告購買一戶被告興建之房屋連同基地之應有部分，房屋及土地部
              分價款各為二百十五萬元，合計總價四百三十萬元。其後原告依約於
              八十三年八月十三日繳納分期款四十七萬元，而該房屋工程係至八十
              八年一月十四日始完工取得使用執照，嗣因被告催告原告繳款，而原
              告拒絕付款，被告乃通知原告解除契約，並主張依兩造間契約約定沒
              收原告已繳價金，此為兩造不爭之事實，並有原告提出之土地及房屋
              預定買賣契約書、被告主張解約之存證信函可證，自堪認定。
          五、而兩造爭執之重點，係該契約是否已由原告合法解除？以及被告解除
              契約並主張違約金條款是否有效？而原告主張其於八十六年三月間解
              除兩造間契約，係以被告給付遲延為由，姑不論原告所主張之八十六
              年三月間被告完工之期限已屆至，尚有爭執，即依民法第二百五十四
              條規定，原告主張被告給付遲延，如欲解約，亦須先經催告，被告仍
              不給付時，始得主張解除，而被告否認原告曾於右開時間有催告及解
              除之事實，則原告自應就此負舉證責任，而其迄未舉出任何證據以實
              ，則其主張兩造間契約業經其合法解除，被告應負回復原狀返還價金
              之責，難認有據。
          六、又兩造間土地預定買賣契約書第七條及房屋預定買賣契約書第十四條
              中有關違約金條款，雖有買方未依約繳款，賣方得沒收已繳價金之約
              定，但賣方須先催告買方補正，經七日後買方仍不補正時始得為之，
              且上開款項之沒收係充作違約金及賣方重行出售標的物所須費用及一
              切損害賠償之總額，並未超出一般債務不履行損害賠償之範圍，且亦
              約定如賣方違約時，除退還買方已繳價金外，並應再以該價金數額為
              限度，賠償買方之損害，等於買方得受已繳價金加倍之退款，顯然該
              條款之約定，難謂有何明顯對購屋者失其公平之情形，原告主張該定
              型化契約條款違反平等互惠原則，有顯失公平，應屬無效，被告縱然
              解除契約，亦不得主張該無效之違約金條款云云，經核亦無可採。
          七、原告前述契約業經其於八十六年三月間合法解除之主張既難認可採，
              則其自應依約負給付價金之義務，而被告於完工後業已去函原告催告
              履行，而原告仍拒絕付款，則被告以原告債務不履行解除兩造間買賣
              契約，自屬有據。而解除權之行使並不妨害損害賠償或違約條款之請
              求，且上開違約條款亦無原告所主張之無效情形，則原告本於解除契
              約以及無效約定之回復原狀請求權請求被告連帶返還所有已繳價金並
              加給法定利息之先位聲明，並無理由，應予駁回。
          八、又於預備合併之訴，原告先位之訴無理由為其備位之訴之停止條件，
              而本件原告先位聲明既無可取，本院自應就其備位聲明請求酌減違約
              金部分為裁判。經查兩造間契約總價達四百三十萬元，雖其違約金條
              款約定並不論原告繳納價金之程度，只須原告有違約未繳款之情形，
              即一律沒收已繳金額，房屋並由被告收回，則如於原告已繳大部分價
              款時，固可能發生違約金過高之情形，惟本件兩造之買賣契約係採結
              構工程零付款之方式，事實上原告自繳納初次開工款後，以迄頂樓樓
              板完成之數年間，均未繳款，而已繳之款項亦不過占雙方買賣總價約
              十分之一強，斟酌賣方因契約履行通常可得利潤，以及工程期間依約
              須由被告自己承受施工資金之壓力，而於解約後被告須重行出售系爭
              房地所必須之管銷成本，上開占契約總價款十分之一之違約金數額難
              認有無過高而不合理之情形，是原告請求酌減及返還部分價金之備位
              聲明，經核亦非有理由，應予駁回。
          九、原告先位及備位之訴既均無理由，則其假執行之聲請亦無所依附，應
              併予駁回。
          十、本件事證已明，兩造其餘攻擊防禦方法於判決結果並無影響，不予一
              一論列，附此敘明。
          十一、據上論結，本件原告之訴為無理由，依民事訴訟法第七十八條，判
                決如主文。
中      華      民      國    八十九    年      二      月    二十九    日
~B臺灣基隆地方法院基隆簡易庭
~B        法院書記官  劉珍珍
~B        法      官  黃麟倫
右為正本係照原本作成。
本筆錄正本之送達，與判決正本本之送達，有同一效力。
對於本件判決如有不服，應於收受送達後二十日內向本院提出上訴書狀，上訴於本院
合議庭，並按他造當事人之人數附俱繕本。
中      華      民      國    八十九    年      三      月      三      日
~B        法院書記官  劉珍珍


司法院資訊處製作；財團法人民間司法改革基金會備份。
